【裁判字號】    97,上易,58
【裁判日期】    980122
【裁判案由】    侵權行為損害賠償等
【裁判全文】
臺灣高等法院花蓮分院民事判決
上  訴  人  庚○○
訴訟代理人  楊志航律師
被上訴人    丁○○
被上訴人    己○○
訴訟代理人  黃健弘律師
被上訴人    戊○○
被上訴人    丙○○
被上訴人    甲○○
被上訴人    乙○○
當事人間請求侵權行為損害賠償等事件，上訴人對於中華民國97
年7月31日臺灣花蓮地方法院96年度訴字第413號第一審判決提起
上訴，本院判決如下：
           主  文
原判決有關命上訴人給付被上訴人新臺幣一百三十萬零十九元及
自民國96年10月5日起至清償日止，按年息百分之五計算之利息
暨訴訟費用部分廢棄。
上開廢棄部分，被上訴人在第一審之訴駁回。
第一、二審訴訟費用由被上訴人負擔。
          事實理由
壹、兩造爭執要旨
一、被上訴人丁○○等人起訴主張訴外人冉文章、冉文新（已於
    民國（下同）94年5月23日死亡，由被上訴人甲○○、乙○
    ○繼承）、戊○○、丁○○、丙○○、己○○等人係兄弟姐
    妹。冉文章於84年4月間，受冉文新、戊○○、丁○○、丙
    ○○、己○○等人委託辦理彼等父親冉阿昌所有坐落花蓮縣
    秀林鄉○○段362、362 -1、70、205地號土地、花蓮縣秀林
    鄉○○路60 號建物所有權及花蓮縣秀林鄉○○段496、502
    、762、802地號原住民保留地耕作地上權之分割繼承事宜，
    冉文新、戊○○、丁○○、丙○○、己○○等人並將印鑑章
    、印鑑證明、身分證明資料交付予冉文章俾辦理前述權利移
    轉登記，冉文章復委託上訴人庚○○辦理繼承財產事宜之際
    。詎庚○○基於偽造文書之犯意，明知戊○○、己○○、丙
    ○○、丁○○及冉文新等人，並未於80年4月20日為繼承權
    之拋棄，竟於84年6月間，虛偽製作日期為80年4月20日之繼
    承拋棄書，並持以行使而向花蓮縣秀林鄉土地權利審查會申
    請將冉阿昌生前所有花蓮縣秀林鄉○○段496、502、762及
    802 地號原住民保留地之地上權，單獨由冉文章為繼承登記
    。復於84年6月9日，前往花蓮縣秀林地政事務所，偽造冉阿
    昌所有繼承人繼承「現金新臺幣捌仟元正」之不實事項之繼
    承共有土地所有權分割契約書，持以行使而辦理將冉阿昌生
    前所有花蓮縣秀林鄉○○段362、362之1及同地段70、205地
    號土地，僅分別移轉登記為冉文章及冉文新2人單獨所有，
    足以生損害於其他繼承人及花蓮縣秀林鄉土地權利審查會、
    花蓮縣秀林地政事務所審查辦理上開原住民保留地地上權繼
    承、共有繼承土地所有權分割移轉登記之正確性。爰依侵權
    行為、不當得利以及地政士法第26條規定之法律關係，請求
    庚○○給付丁○○等人新臺幣（下同）215萬元，及自起訴
    狀繕本送達翌日起至清償日止，按年息5%計算之利息。庚○
    ○上訴後，聲明駁回上訴。
二、庚○○則答辯稱：冉文章係依其母親之意思，將其父冉阿昌
    之大部分土地辦理單獨繼承，且丁○○等人亦知情而交付印
    鑑證明等資料，故冉文章並不構成行使偽造文書等侵權行為
    ，庚○○亦不必與冉文章負共同侵權行為責任等語。且庚○
    ○辦理系爭土地移轉登記，是依照委託人冉文章以及張松海
    之指示辦理，當時冉文章已經說明土地房屋要過戶給男生，
    其他姊妹都已經同意，而冉文新也繼承取得部分土地，庚○
    ○在此種情形下，依照冉文章的指示辦理土地移轉登記，而
    既然冉文章的指示也沒有違反丁○○等人的意思，且丁○○
    等人所主張之土地及房屋中，其中文蘭段70地號土地以及地
    號土地是移轉登記為冉文新所有，之後移轉為他人所有，是
    因為冉文新保產不力，積欠債務所致。更且丁○○等人至遲
    在其母親90年6月11日過世後，清理財產時，就已經知道土
    地移轉登記給冉文章，卻一直到96年3月22日依據侵權行為
    請求賠償，早已罹於時效，而如果從侵權行為時起算，也已
    經超過十年，丁○○等人請求損害賠償，已經罹於時效。於
    原審聲明駁回被上訴人之訴。於上訴後，則聲明廢棄原判決
    命上訴人給付部分之判決，改判駁回被上訴人在原審之訴。
貳、得心證之理由
一、按地政士法第26條規定「地政士受託辦理各項業務，不得有
    不正當行為或違反業務上應盡之義務。地政士違反前項規定
    ，致委託人或其他利害關係人受有損害時，應負賠償責任。
    」，同法第27條並且具體規定地政士辦理各項業務，所應遵
    守之規範，包含不得有下列行為：一、違反法令執行業務。
    二、允諾他人假藉其名義執行業務。三、以不正當方法招攬
    業務。四、為開業、遷移或業務範圍以外之宣傳性廣告。五
    、要求、期約或收受規定外之任何酬金。六、明知為不實之
    權利書狀、印鑑證明或其他證明文件而向登記機關申辦登記
    。此項規定是為了符合同法第一條所規定「維護不動產交易
    安全，保障人民財產權益，建立地政士制度」之立法目的，
    並且符合同法第2條「地政士應精通專業法令及實務，並應
    依法誠信執行業務。」之規範要求。因此擴大地政士之損害
    賠償責任，放寬損害賠償責任成立要件，規定只要地政士辦
    理各項業務，有不正當行為或違反業務上應盡之義務，使委
    託人或其他利害關係人受有損害，地政士即須負賠償責任，
    不以行為人有故意或過失為必要。而且賠償權利人並不限於
    委託人，也包含其他利害關係人。凡此均明顯加重地政士的
    責任，屬於對地政士科以義務之法律規定，自不能溯及既往
    適用。而地政士法是在90年10月24日公布，該法第59條並規
    定該法從公布起六個月後才施行。查庚○○辦理系爭土地移
    轉登記事項是在84年4月間，當時地政士法尚未施行，丁○
    ○等人自無從依照地政士法第26 條規定向庚○○請求損害
    賠償。更且，地政士法也應僅適用於依照該法第4條以下規
    定，通過地政士考試等方式，以取得地政士資格之人，而人
    民只能自地政士法施行起才能取得地政士資格，庚○○在辦
    理系爭移轉登記時，無從取得地政士資格，自無從適用地政
    士法之規定，負損害賠償責任。從而，丁○○等人依照地政
    士法第26條請求損害賠償，即無理由，應予駁回。
二、再按依照民法第179條規定「無法律上之原因而受利益，致
    他人受損害者，應返還其利益。雖有法律上之原因，而其後
    已不存在者，亦同。」，其請求權成立之要件，除了必須請
    求權人受有損害之外，也必須受益人受有利益。而判斷是否
    該當上開不當得利之成立要件時，應以「權益歸屬說」為標
    準，亦即欠缺法律上原因而違反權益歸屬對象取得其利益者
    ，即應對該對象成立不當得利（最高法院94年台再第39號判
    決參照），而查本件移轉登記，取得利益者，是冉文章以及
    冉文新，並不是辦理登記業務的庚○○，縱有不當得利，也
    應係冉文章及冉文新，而不是庚○○。至於庚○○辦理業務
    取得的報酬，乃是來自於有效的委託契約，則此種三人關係
    之給付不當得利，其指示給付關係之案例類型，如其基礎關
    係 (原因行為)即對價關係、資金關係 (補償或填補關係)均
    未有瑕疵(不成立、無效、撤銷)者，固不生不當得利請求權
    ，即令該對價關係 (指示人與領取人間之關係)、資金關係(
    指示人與被指示人間之關係)具有瑕疵，亦僅於各該關係人
    間發生不當得利請求權而已，於被指示人與領取人間，因無
    給付關係，自不當然成立不當得利（最高法院94年台上第
    1555號判決參照）。庚○○取得報酬，既然來自於有效的委
    託契約，即無不當得利可言，因此丁○○等人請求不當得利
    ，亦無理由。
三、丁○○等人又主張由於庚○○有偽造文書之行為，導致其權
    利受到損害，因此依照民法第184條第1項之規定請求損害賠
    償。經查：
（一）庚○○於84年6月間受冉文章之委託，辦理冉文章之父冉
      阿昌遺產繼承之相關事宜之際，偽造製作日期為80年4月
      20日之繼承權拋棄書，持以申請冉阿昌生前所有花蓮縣秀
      林鄉○○段496、502、762及802地號原住民保留地之地上
      權，單獨由冉文章為繼承登記。復偽造冉阿昌所有繼承人
      繼承現金新臺幣捌仟元不實事項之繼承共有土地以及所有
      權分割契約書，持以行使而辦理冉阿昌生前所有花蓮縣秀
      林鄉○○段362、362-1及同地段70、205地號土地，僅分
      別移轉登記為冉文章及冉文新2人單獨所有，被告庚○○
      因此被判處有期徒刑2月，如易科罰金以銀元300元即新臺
      幣900元折算1日確定，固據庚○○自認在卷，並有花蓮地
      院96年度花訴字第4號刑事判決在卷可稽。然而庚○○所
      偽造者是拋棄繼承書的時間以及分割契約書，其行為固然
      於法有違，但是否構成侵權行為，仍必須視其行為是否符
      合民法第184條所規定之要件而定。而該請求權之構成要
      件包含行為人有故意過失、行為具有不法性，對於權利造
      成損害等要件。而庚○○既係受冉文章之委託，辦理移轉
      登記事項，理應依照委託契約之內容辦理，至於委託事項
      是否造成他人權利的損害，並不是受託辦理業務之人所可
      置問，因此除非受託人對於所辦理業務事項，有與委託人
      同謀或者有注意義務而未注意之過失情形，必須負共同侵
      權行為損害賠償責任之外，並不構成侵權行為，此對照地
      政士法在90年特別新增第26條規定法定責任，可得而知。
      因此本件庚○○雖然有偽造文書的行為，如果其辦理該項
      業務是依照委託人的指示辦理，在辦理過程中也注意到確
      保當事人的權益，而且沒有故意以偽造文書方式侵害一方
      權益之情事，其行為即難認與侵權行為之構成要件相符。
（二）經查：庚○○雖然涉嫌偽造文書，在審理中認罪後，經判
      處罪刑確定。但與上訴人共犯之冉文章卻被花蓮地院以95
      年度花訴字第4號同案判決無罪，並經本院以96年上訴字
      第332號駁回上訴在案（原審卷第23頁），該案雖上訴最
      高法院中。但根據證人在該案中所為之陳述，其中丁○○
      、戊○○於警詢時雖一致指稱：80年間伊父親冉阿昌過世
      ，之後於84年4、5月間，伊大哥冉文章逐一向伊等姐妹佯
      稱為便於辦理父親遺產「平均分配」及「辦過戶」事宜，
      要伊等將印鑑證明及印鑑交付，後來才知道冉文章擅自將
      遺產過戶至自己的名下云云，惟告訴人丁○○於偵查中及
      該案審理時已改口證稱：冉文章說土地先過戶給他，所以
      要向伊拿印鑑證明，等分到後再撥分給伊，但母親過世後
      ，冉文章就反悔不分云云，不僅就冉文章要求交付印鑑證
      明等資料之時，究係表示要如何辦理繼承登記，先後說法
      反覆不一，且於審理中而以證人身分作證時，經法官進一
      步追問何以冉文章辦理繼承登記後長達數年之時間，卻未
      向冉文章要求平分土地權利，以及冉文章既然不願意直接
      將土地登記予其他繼承人，為何竟同意先全部過戶給冉文
      章之原因，僅能以「我們是相信他」、「他說以後要再分
      給我們」等語回應，始終無法為較合理之說明，顯見其指
      證冉文章未經同意辦理移轉登記，確有隱情，難以輕信。
      另戊○○於該案審理而以證人身分作證時，就當時如何決
      定分配遺產一事，先後證稱：「這就要看哥哥」、「要看
      大家的意思」等語，不僅核與其先前於警詢時所指述「平
      均分配」之情節不同，此間說詞亦有所反覆，則冉文章向
      戊○○取得印鑑證明及印鑑等資料俾辦理繼承登記之時，
      究有無佯稱係要「平均分配」一情，誠值懷疑，要難以告
      訴人戊○○所為之片面而有瑕疵之指述，即採為冉文章不
      利之認定。
（三）其次，己○○於警詢時曾指稱：冉文章向伊收取印鑑證明
      之時，有說土地將全數過戶給伊云云，此間於偵查中又指
      稱：83、84年左右，冉文章去辦繼承，伊有交3枚印章去
      辦理，遺產大家都平分，父母口頭有講云云，不僅其所指
      述當時願意委由冉文章辦理遺產繼承之方式為何，先後說
      法不一，且嗣於該案審理而以證人身分作證時，就其父母
      生前有無表示遺產要由全部繼承人「平均分配」一事，又
      改口證稱：沒有。是以證人己○○所為指述冉文章擅自辦
      理繼承土地權利登記之真實性，亦同樣令人心生疑問，不
      足認定冉文章確有其所指述之犯行。
（四）另一方面，證人即冉文章之舅媽於偵查中曾先後證稱：冉
      母擔心土地，說女孩子嫁出去，不能回來分地，地要給男
      的去分，女孩子少回家探母，病危才回來幾次，最後10日
      才回來。」等語（見93年度核退偵字第195號卷第82頁）
      ... 張松海在好幾年前，還沒有生病時，就有跟我說財產
      要給老大男孩子，即冉文章。女生因為已經嫁了，她們自
      己的先生有財產，故不給女生。且張松海說土地不多，只
      給老大。」等語（見94年度偵續第6號卷第19頁）；證人
      伍細妹於偵查中亦具結證稱：「據冉母稱，大部分遺產給
      男生，老二也要分一點，老大要照顧他，女孩子部分並沒
      有講。」、「過世前4年在田裡工作講的，常講到那土地
      要給最大的，要給男孩子，女孩子部分沒有講，冉母生前
      是冉文章在照顧的，冉家女孩很少回家看母親等語（見93
      年度核退偵字第195號卷第81頁）等語。而秀林鄉○○段
      70地號以及205 地號土地確實在80年3月20日移轉登記為
      冉文新所有，有土地登記簿謄本為證（原審卷第115頁以
      下），顯見證人所述應屬實情，也足以確認當時在丁○○
      等人之父親過世時，確實是同意將土地過戶移轉給冉文章
      以及冉文新二人。則冉文章依照母親的意旨辦理移轉登記
      ，並委由庚○○代辦相關手續，庚○○縱然有部分偽造文
      書之行為，而為法律所不許，但其辦理業務確實是符合委
      託人的意旨，也是依照委託人的指示辦理。
（五）況且，冉文新、丁○○、戊○○及己○○均一致指稱：確
      曾將印鑑章及印鑑證明資料交付予冉文章，俾辦理相關繼
      承土地登記事宜，則衡諸一般常情，其等對於該等物件之
      使用及辦理繼承登記之後續情形，理應高度關心、在意才
      是，豈有可能從84年間將印鑑章及印鑑證明交付予冉文章
      後，直至其母張松海過世前之90年6月11日止，在前後長
      達約「6年」之期間內，竟未知會其等母親張松海後向冉
      文章主張所應得繼承土地權利，亦未採取任何法律途徑謀
      求解決，且遲至其等母親張松海亦過世後將近「2年」之
      時間，始又突然對冉文章、庚○○提出本件偽造文書及背
      信之告訴，殊與常情有違，是其等所為指述之可信性，著
      實令人懷疑。此外，冉文章之父冉阿昌生前所有其中坐落
      花蓮縣秀林鄉○○段70、205地號土地及花蓮縣秀林鄉○
      ○路60號建物，並未由冉文章一併移轉予自己之名下，而
      係由冉文章辦理繼承登記之時，將之移轉登記予告訴人冉
      文新所有（嗣業經拍賣及查封）一情，除為冉文章所是認
      外，並業據冉文新等人指述明確，此不僅核與證人張松梅
      證稱：「地要給男的去分」等語，以及證人伍細妹證稱：
      「大部分遺產給男生，老二也要分一點」等語所指冉文章
      之母張松海表示遺產繼承之原則大致相符，且設若冉文章
      有意將所有繼承之全部土地等權利予以占為已有，試問其
      有何必要將其中部分土地及房屋權利移轉登記予冉文新？
      是冉文新於警詢時猶一再指稱：冉文章不老實，將父親所
      留的遺產，都過戶到自己名下云云，顯與實情不符，亦不
      足為採。
（六）綜上，可知丁○○等人將印鑑證明等資料交付予冉文章辦
      理繼承土地權利等登記之時，應早已知悉冉文章欲依其母
      張松海之意思，將冉文章之父冉阿昌生前所有之大部分土
      地權利辦理單獨繼承並辦理土地登記事宜，卻並未為任何
      反對之意思表示，自應認其等已默示同意或授權冉文章持
      其等之印鑑章、印鑑證明辦理繼承登記，是冉文章並無未
      經同意或授權而擅自辦理上開繼承登記事宜之可言。則冉
      文章再委託庚○○辦理，庚○○依照指示辦理，豈能構成
      侵權行為。
（七）更且，如前所述，庚○○只是受託辦理移轉登記事宜，只
      要取得辦理移轉登記的相關證件即可，並不應也無權過問
      當事人間真正的權利義務關係。而丁○○等人並未提出證
      據證明庚○○與冉文章共謀將土地移轉登記為冉文章所有
      以詐取不法利益，自難僅以庚○○辦理業務有違失之處，
      即認為對於丁○○等人之權利有何侵害之情事。而庚○○
      辦理登記事宜，既然依照冉文章之指示，並取得完整之證
      件，也無證據證明庚○○辦理移轉登記事宜，有任何過失
      之處。實則，丁○○等人與冉文章之間所涉之繼承權爭議
      ，本即屬於丁○○等兄弟姊妹間繼承權是否受到侵害，是
      否應予回復的爭議，在繼承權尚未確定之前，並無確定之
      權利可言，豈能由代辦繼承登記者，在不知有繼承權爭議
      ，也無證據證明代辦繼承登記者如本案之庚○○有任何與
      冉文章共謀偽造文書詐取繼承權的情形下，令代辦登記者
      負損害賠償責任。否則繼承人除了有可回復之權利外，尚
      可請求同額之賠償，難得情理之平。
四、又按民法第197條規定「因侵權行為所生之損害賠償請求權
    ，自請求權人知有損害及賠償義務人時起，二年間不行使而
    消滅。自有侵權行為時起，逾十年者亦同。」，丁○○等人
    主張之侵權行為，是指庚○○在84年6月間為偽造文書之行
    為，丁○○等人卻一直到96年3月22日方起訴請求損害賠償
    ，已經罹於十年之時效。丁○○等人雖主張庚○○在刑事審
    判承認犯罪，屬於民法第129條第1項第2款之「承認」，足
    以中斷時效之進行，但按刑事責任與民事責任有所區隔，庚
    ○○承認為犯行，並不當然具有承認損害賠償責任之意涵，
    自不屬於民法該第129條第1項第2款條所規定之「承認」。
    又庚○○並沒有受有不當得利，已如前述，因此亦無民法第
    197條第2項規定之適用。而且庚○○在原審已經提出時效消
    滅的抗辯（原審卷第111頁），因此不生民事訴訟法第447條
    適用之問題，均附此敘明。
五、綜據上述，丁○○等人主張庚○○偽造文書之行為，構成侵
    權行為、不當得利及符合地政士法第26條規定，均無理由，
    且侵權行為部分也已經罹於時效。因此丁○○等人依照上述
    權利請求庚○○給付，均無理由，應予駁回。
伍、結論
一、綜上所述，被上訴人本於侵權行為、不當得利以及地政士法
    第26條之法律關係，請求上訴人給付為無理由，不應准許。
    原審判命上訴人給付，自有未洽。上訴意旨指摘原判決不當
    ，求予廢棄改判，為有理由。自應由本院予以廢棄改判，如
    主文第二項所示。
二、據上論結，本件上訴為有理由，依民事訴訟法第450條、第
    78條、第85條第1項前段，判決如主文。
中    華    民    國    98    年    1     月    22    日
                  民事庭審判長法  官  賴淳良
                              法  官  劉雪惠
                              法  官  林碧玲
以上正本係照原本作成。
如不服本判決，應於收受送達後20日內向本院提出上訴書狀，其
未表明上訴理由者，應於提出上訴後20日內向本院補提理由書狀
（均須按他造當事人之人數附繕本）上訴時應提出委任律師或具
有律師資格之人之委任狀；委任有律師資格者，另應附具律師資
格證書及釋明委任人與受任人有民事訴訟法第466條之1第1項但
書或第2項（詳附註）所定關係之釋明文書影本。
                             書記官  邱廣譽
中    華    民    國    98    年    1     月    22    日
附註：
民事訴訟法第466條之1 (第1項、第2項)：
對於第二審判決上訴，上訴人應委任律師為訴訟代理人。但上訴
人或其法定代理人具有律師資格者，不在此限。
上訴人之配偶、三親等內之血親、二親等內之姻親，或上訴人為
法人、中央或地方機關時，其所屬專任人員具有律師資格並經法
院認為適當者，亦得為第三審訴訟代理人。


司法院資訊處製作；財團法人民間司法改革基金會備份。
